【裁判字號】    90,家上,2
【裁判日期】    900706
【裁判案由】    塗銷分別共有繼承登記
【裁判全文】
臺灣高等法院臺南分院民事判決  九十年度家上字第二號   Ｋ
      上  訴  人  壬  ○  ○
                  辛  ○  ○
      被上  訴人  甲○  ○○
                  丙  ○  ○
                  戊  ○  ○
                  己  ○  ○
                  庚  ○  ○
      被上  訴人  乙  ○  ○
                  丁  ○  ○
右當事人間請求塗銷分別共有繼承登記事件，上訴人等對於中華民國八十九年九月二
十二日臺灣嘉義地方法院第一審判決（八十九年度家訴字第八號）提起上訴，本院判
決如左：
      主      文
上訴駁回。
第二審訴訟費用由上訴人等負擔。
      事      實
甲、上訴人等方面：
  一、聲明：求為判決：
（一）原判決關於上訴人等敗訴部分廢棄。
（二）右開廢棄部分，被上訴人等應就坐落如附表所示之土地，嘉義縣大林地政事務
      所於民國（下同）八十九年四月二十八日所為權利範圍為被上訴人等各七分之
      一之分別共有繼承登記予以塗銷。
  二、陳述：除與原判決記載相同者，予以引用外，補稱：
（一）被上訴人所提出之被繼承人張劉爾於八十七年七月二十八日於財團法人振興復
      健醫學中心所立之代筆遺書，上訴人否認該遺書之真實。因被繼承人於該日病
      情已惡化，其在加護病房中呈昏迷不醒狀態，有上訴人壬○○在場，張劉爾不
      可能被推出加護病房口述遺囑。至被上訴人所提出之照片係八十七年七月二十
      七日所拍照，有照片上之日期可稽，錄影帶則未有日期，可證被上訴人等主張
      於八十七年七月二十八日於財團法人振興復健醫學中心所立之代筆遺書，與事
      實不合，應係事前寫好遺書，誘使張劉爾捺印，並非張劉爾之真意。何況系爭
      土地係上訴人等之父所留之唯一遺產，父亡後本應由子女共同繼承，因當時母
      親張劉爾要求先登記為其名義，俟其死後再由九個子女繼承，經上訴人等同意
      並由上訴人二人支付登記費，負擔亡父之殯葬費，且支付新台幣（下同）三十
      萬元予母親張劉爾，以供養老；此為被繼承人張劉爾之真意。詎被上訴人等竟
      乘母病重違背其真意，串聯作不實之遺書，此為上訴人甚難甘服，憤憤不平之
      事。
（二）按農地所有權之移轉，其承受人以能自耕者為限，違反前項規定者，其所有權
      之移轉無效；修正前之土地法第三十條定有明文。本件以立遺贈之方式將土地
      生前贈與，與一般之繼承不同，應視為遺贈契約。被上訴人等因對農地無自耕
      能力，則其受贈農地依上揭規定應為無效，自始不生效力。其依無效之贈與行
      為，主張權利，顯與法不合。又農地繼承人部分不能自耕者，於遺產分割時，
      應將農地分歸能自耕者繼承之，其不能按應繼分分割者，依協議補償之，亦為
      同法第三十條之一之規定；被上訴人等既不能自耕，自不能承受系爭土地。以
      上所陳，原判決用法認事，均有違誤不當。
  三、證據：除援用於原審所提之證據外，並聲請向「財團法人振興復健醫學中心」
      函詢有關訴外人張劉爾於八十七年七月二十八日在貴院住院期間，依其當時之
      病症，其精神意識狀況如何？並聲請本院勘驗錄影帶。
乙、被上訴人等方面：
壹、被上訴人甲○○○、丙○○、乙○○及丁○○（以下簡稱甲○○○等四人）方面
    ：
    被上訴人甲○○○等四人未於最後言詞辯論期日到場，亦未提出任何書狀作何聲
    明及陳述。
貳、被上訴人戊○○及己○○方面：
    被上訴人戊○○、己○○未於言詞辯論期日到場，然據其於本院準備期程序時所
    為之聲明及陳述如下：
  一、聲明：求為判決：駁回上訴。
  二、陳述：除與被上訴人庚○○部分記載相同者，予以引用外，補稱：
（一）渠等不願意和解，同時對於未分擔被繼承人張劉爾之喪葬費用，並無意見。
（二）上訴人等在父親生前已各分得一甲多土地，且其所分得之土地價值甚鉅。今上
      訴人等再要求分得九分之一，顯無理由。
參、被上訴人庚○○方面：
  一、聲明：求為判決：駁回上訴。
  二、陳述：
（一）兩造之被繼承人張劉爾所立之遺囑，及遺囑末頁之指印，均係真正；此業經原
      審履勘錄音帶及傳訊遺囑見證人李富湧、林二、羅達章等三人證明屬實。尤其
        鈞院亦曾履勘錄影帶，由錄影帶亦可證明被繼承人張劉爾確實有立遺囑，上
      訴人主張遺囑係偽造，自無可採。
（二）依八十九年二月二日新修正施行之土地法，關於農地移轉之承受人，並不以有
      自耕能力者為限；故依現行有效之土地法，被上訴人實有權繼承系爭土地。而
      修正前之舊土地法，關於私有農地之繼承，亦未明文限制須有自耕能力者，方
      能繼承，僅於舊土地法第三十條之一第一項規定：「農地繼承人部分不能自耕
      者，於遺產分割時，應將農地分歸能自耕者繼承之。其不能按應繼分分割，依
      協議補償之」；由該條文之文義觀之，並非限制不能自耕者，不得繼承農地，
      而係限制農地繼承人部分不能自耕者，於遺產分割時，應將農地分歸能自耕者
      繼承之。是知繼承人不論有無自耕能力，均得繼承農地，僅於遺產分割時，若
      仍不能自耕者，始有應將農地分歸能自耕者繼承之，及協議補償之問題。
（三）本件遺產即坐落嘉義縣民雄鄉○○段第一五九號、地目旱、面積一二六一七平
      方公尺及同段第一五九之六號、地目旱、面積一九八平方公尺等二筆土地（以
      下簡稱系爭二筆土地），係於八十九年四月二十八日始辦妥被上訴人等七人之
      分別共有繼承登記，亦即於上揭日期始為遺產分割；是時，舊土地法既已失效
      ，而新施行之土地法，就農地之繼承亦無如舊土地法第三十條之一規定之限制
      ；亦即土地法第三十條之一業已刪除，故被上訴人等所為之分別共有登記，自
      屬合法。
  三、證據：援用於原審所提之證據。
丙、本院依上訴人等之聲請向「財團法人振興復健醫學中心」函詢有關訴外人張劉爾
    於八十七年七月二十八日在貴院住院期間，依其當時之病症，其精神意識狀況如
    何？並依上訴人聲請於九十年四月三十日在本院民事第二法庭勘驗錄影帶。
      理      由
一、本件被上訴人甲○○○、丙○○、戊○○、己○○、乙○○及丁○○經本院合法
    通知無正當理由不到場，核無民事訴訟法第三百八十六條各款所列情形，准依上
    訴人等之聲請，由其一造辯論而為判決，合先敘明。
二、本件上訴人起訴主張：坐落如附表所示之系爭二筆土地，原均係訴外人張劉爾所
    有，嗣張劉爾於八十七年八月一日死亡，兩造均為其子女，為張劉爾之合法繼承
    人，依法應共同繼承張劉爾之遺產即系爭二筆土地為公同共有；惟被上訴人等竟
    於八十九年四月間，共同委任訴外人鄭金安為代理人，持張劉爾名義之遺囑，至
    嘉義縣大林地政事務所辦理系爭二筆土地之繼承登記，由被上訴人等分別共有應
    有部分各七分之一，並於同年月二十八日辦畢移轉登記。然訴外人張劉爾於八十
    七年七月二十八日（即張劉爾去世之四日前）即在加護病房急救，竟能在該醫院
    會客室作成代筆遺囑，載明系爭二筆土地分成七份，由七個女兒平均繼承云云，
    顯係偽造，並非事實。惟被上訴人等竟依據該偽造之訴外人張劉爾之遺囑辦理系
    爭二筆土地之繼承登記，並分別共有七分之一，顯屬侵害上訴人等之因繼承所取
    得之財產權益，業已構成共同侵權行為。且縱若前揭訴外人張劉爾名義之遺囑係
    真實，惟張劉爾係於八十七年七月二十八日將系爭二筆土地遺贈予被上訴人等七
    人者，然被上訴人等七人均已出嫁而住於台北市，並無自耕能力，而不能自耕系
    爭之農地，依八十九年二月二日修正前土地法第三十條之規定，訴外人即被繼承
    人張劉爾之遺贈自屬無效，而仍屬於遺產，應由兩造繼承為公同共有。再依修正
    前之土地法第三十條之一規定，農地繼承人部分不能自耕者，於遺產分割時，應
    將農地分歸能自耕者繼承之，其不能按應繼分割者，依協議補償之；兩造分割張
    劉爾之遺產即系爭二筆土地時，被上訴人等既均無自耕能力而不能自耕系爭農地
    ，自不能承受分得系爭二筆土地，祗能按應有部分計算之價值分取現金；至系爭
    二筆土地全部應分配予有自耕能力之繼承人即上訴人等二人。則本件被上訴人等
    依無效之遺贈為原因所為之分別共有各七分之一之繼承登記，亦失所附麗，併侵
    害上訴人等之因繼承所取得之權利，為此提起本件訴訟。爰本於共同侵權行為之
    法律關係，求為判命被上訴人等應將系爭二筆土地，嘉義縣大林地政事務所於八
    十九年四月二十八日所為權利範圍為被上訴人等各為七分之一之分別共有繼承登
    記，應予以塗銷之判決等語（原審判決確認上訴人等對於附表所示被繼承人張劉
    爾之遺產有十八分之一特留分權利存在；被上訴人等應將其如附表所示兩筆土地
    之應有部分中各一二六分之一辦理所有權移轉登記予上訴人壬○○，及各一二六
    分之一辦理所有權移轉登記予上訴人辛○○；而駁回上訴人先位之訴（聲明）。
    茲上訴人等就其敗訴即先位之訴部分提起上訴，至被上訴人等就其敗訴即備位之
    訴部分則未提起上訴）。
三、被上訴人庚○○則以：兩造之被繼承人張劉爾所立之遺囑，及遺囑末頁之指印，
    均係真正；業經原審及  鈞院履勘錄音帶，及證人李富湧、林二、羅達章等三人
    證明屬實。又依八十九年二月二日新修正施行之土地法，關於農地移轉之承受人
    ，並不以有自耕能力者為限；故依現行有效之土地法，被上訴人實有權繼承系爭
    土地。至修正前之舊土地法，關於私有農地之繼承，亦未明文限制須有自耕能力
    者方能繼承；僅於舊法第三十條之一第一項規定限制農地繼承人部分不能自耕者
    ，於遺產分割時，應將農地分歸能自耕者繼承之，亦即繼承人不論有無自耕能力
    ，均得繼承農地，僅於分割時，若仍不能自耕者，始有應將農地分歸能自耕者繼
    承及協議補償之問題。至本件系爭二筆土地，係於八十九年四月二十八日始辦妥
    被上訴人等七人之分別共有繼承登記，是時，舊土地法既已失效，而新施行之土
    地法，就農地之繼承亦無如舊土地法第三十條之一規定之限制；故被上訴人等所
    為之分別共有登記，自屬合法；被上訴人戊○○、己○○則以：渠等不願意和解
    ，因上訴人等在其父親生前已各分得一甲多土地，且其所分得之土地價值甚鉅。
    今上訴人等再要求分得九分之一，顯無理由等語，分別資為抗辯。
四、按法律行為，違反強制或禁止之規定者，無效；民法第七十一條前段固定有明文
    。惟（舊）土地法第三十條係就私有農地所有權移轉之物權行為所為之強制規定
    ，關於約定負擔移轉該項所有權之債務之債權行為（如買賣、互易、贈與等契約
    ），並不在限制之列。次按代筆遺囑，由遺囑人指定三人以上之見證人，由遺囑
    人口述遺囑意旨，使見證人中之一人筆記、宣讀、講解，經遺囑人認可後，記明
    年、月、日及代筆人之姓名，由見證人全體及遺囑人同行簽名，遺囑人不能簽名
    者，應按指印代之；又遺囑自遺囑人死亡時發生效力；另遺囑人於不違反關於特
    留分規定之範圍內，得以遺囑自由處分遺產；民法第一千一百九十四條、第一千
    一百九十九條及第一千一百八十七條分別定有明文。另按民法第一千二百二十五
    條，僅規定應得特留分之人，如因被繼承人所為之遺贈，致其應得之數不足者，
    得按其不足之數由遺贈財產扣減之，並未認侵害特留分之遺贈為無效。又以遺囑
    分授遺產，受遺人於遺囑人死亡後，得根據遺囑之效力承繼遺產上之權利（最高
    法院十八年度上字第一二○七號、五十八年度台上字第一二七九號判例參照）。
    末按當事人主張有利於己之事實者，就其事實有舉證之責任；民事訴訟法第二百
    七十七條亦定有明文。又主張常態事實者，就其事實無庸舉證，主張變態事者，
    應就變態事實負舉證義務，此為舉證責任分擔原則。另民事訴訟如係由原告（即
    上訴人）主張權利者，應先由原告負舉證之責，若原告先不能舉證，以證實自己
    主張之事實為真實，則被告（即被上訴人）就其抗辯事實即令不能舉證，或其所
    舉證據尚有疵累，亦應駁回原告之請求。又原告（即上訴人）對於自己主張之事
    實（即起訴事實）已盡證明之責後，被告（即被上訴人）對其主張，如抗辯其不
    實，並提出新事實而為反對之主張者，則原告對其反對之主張，亦應負證明之責
    ；而原告於抗辯事實若無確實證明方法或僅以空言爭執者，當然認定其抗辯事實
    之非真正，而應為原告不利益之裁判；另主張法律關係存在之當事人，僅須就該
    法律關係發生所須具備之特別要件，負舉證之責任，至於他造主張有利於己之事
    實，應由他造舉證證明（最高法院十七年度上字第九一七號、十八年上字第二八
    五五號、四十七年度台上字第一五六八號判例及同院七十二年台上字第一○三六
    號、七十四年度台上字第二一四三號判決意旨參照）。
五、查上訴人主張如附表所示之系爭二筆土地，原係兩造之母即訴外人張劉爾所有，
    嗣張劉爾於八十七年八月一日去世，因兩造均為其子女，自為張劉爾之合法繼承
    人；另被上訴人等確有於八十九年四月間，委任訴外人鄭金安為代理人，持八十
    七年七月二十八日張劉爾名義之遺囑，至嘉義縣大林地政事務所辦理系爭二筆土
    地之繼承登記，而為被上訴人等分別共有應有部分各七分之一，並於八十九年四
    月二十八日完成應有部分之所有權移轉登記之事實，固據上訴人等於原審及本院
    審理時陳述在卷，並有其所提出之系爭二筆土地之土地登記謄本共二份、繼承系
    統表一件、戶籍謄本影本共十二件及被上訴人甲○○○所提出之遺囑影本一張在
    卷可憑（原審卷第十四至十八、三十八、一四八至一五九頁），且為被上訴人甲
    ○○○、戊○○、己○○及庚○○分別於原審或本院準備程序時所不爭執，而屬
    真實。
六、至上訴人等雖另主張兩造之母即訴外人張劉爾於八十七年七月二十八日即在財團
    法人振興復健醫學中心加護病房急救，其豈能在該醫院會客室作成代筆遺囑，載
    明將系爭二筆土地分成七份，由七個女兒即被上訴人等平均繼承云云，該代筆遺
    囑顯係偽造，並非事實。惟被上訴人等竟依據該偽造之遺囑辦理系爭二筆土地之
    繼承登記，並分別共有七分之一，顯屬侵害上訴人等之因繼承所取得之財產權益
    ，業已構成共同侵權行為等語，並提出「財團法人振興復健醫學中心」出具之農
    民健康保險殘廢診斷書影本一份為證（原審卷第一○四頁）；惟此則為被上訴人
    等所堅決否認，並為前揭情詞之抗辯；從而本件應予審究者厥為：(一)被上訴人等
    持以辦理繼承登記之八十七年七月二十八日張劉爾名義之遺囑是否為真正？(二)若
    是，則該遺囑內容是否因違反土地法之強制規定而無效。經查：
（一）本件被上訴人等於八十九年四月間，委由訴外人鄭金安為代理人，向嘉義縣大
      林地政事務所辦理系爭二筆土地所執之八十七年七月二十八日張劉爾名義之遺
      囑，確係由兩造之母張劉爾於生前即八十七年七月二十八日在「財團法人振興
      復健醫學中心」之會客室口述後，由律師李富湧代筆所立之遺囑，且遺囑末頁
      之指印確係張劉爾所捺印之事實，已據被上訴人甲○○○、戊○○、己○○及
      庚○○分別於原審或本院審理時陳述在卷，並有被上訴人甲○○○所提出之前
      揭遺囑影本一張在卷可憑；而證人即代筆遺囑之李富湧於原審已證稱：「八十
      七年七月二十八日上午在振興醫院會客室立遺囑人是坐輪椅，立遺囑人可以講
      話，意識很清楚，整個遺囑內容都是立遺囑人口述，所記載下來，當天我為了
      慎重，有請當事人照相、錄影、錄音」、「是的，確實八十七年七月二十八日
      所照（指原審卷第三十九頁之二張照片是否當天照的」、「立遺囑人的女兒有
      在場，大約有二、三位」「應該由他女兒推出（指當時何人推立遺囑人出來）
      醫生沒有在場照顧，護士沒有一位到場，當時立遺囑人精神狀況很好」、「有
      （指當時立遺囑人有無插管），但他還可以講話」等語（原審卷第一一四至一
      一五頁）；又證人即當時在場見證之林二於原審亦證述：「她女婿紀長壽找我
      去做見證，那時我第一次見到她（指張劉爾），是去年的事情，當時作證有我
      、李富湧、羅達章、紀長壽及老太太的女兒三位，當天是紀長壽找我及李律師
      、羅達章前往醫院，在醫院會客室作遺囑，當時老太太是被人用輪椅推到會客
      室，至於何人推他到會客室，我記不清楚，當時有護士小姐陪同推他過來，之
      後護士小姐就離開，立遺囑過程都是由老太太口述，由李律師紀錄下來，當時
      有錄音、錄影及照相」、「是的（指遺囑及照片是否當天所記及拍照），沒有
      錯」、「精神狀況很好，立遺囑的時間是上午十時左右」等情（原審卷第一一
      五至一一六頁）；另證人即當時亦在場見證之羅達章於原審復證稱：「我是在
      振興醫院作見證時，才認識她（指張劉爾），時間是在八十七年七月二十八日
      作見證，當天我記那麼清楚，是因她講話印象很深刻，紀長壽找我去做見證，
      我們一起坐車到醫院作見證，當場有我及李律師、林二及老太太的三位女兒，
      及紀長壽在場」、「是的（指遺囑及照片是否當天所記及拍照）」、「是被人
      用輪椅推出來（指張劉爾如何來到會客室），‧‧是上午十時左右」等語（原
      審卷第一一六至一一七頁）無訛在卷；再參諸經本院及原審分別當庭勘驗錄影
      帶及錄音帶之結果，其中錄影帶部分張劉爾之精神狀況還可以，意識清楚，惟
      不時嘆氣（意指其子不孝順），且表示要將其名義之系爭二筆土地分予被上訴
      人等（本院卷第一二一頁）；至錄音帶之內容亦與其在錄影帶中所言者相同（
      審卷第一一七頁），且上訴人等對於錄音帶中老太太的聲音係其母之聲音，及
      錄影帶中口述之女士確係其母張劉爾亦不爭執以觀；自屬真實。因之，上訴人
      等主張由李富湧律師代筆之遺囑，顯係偽造，並非事實云云，自不足採。
（二）又訴外人張劉爾係於八十七年六月三十日至「財團法人振興復健醫學中心」就
      醫，並由急診轉入一般急性病房住院；直到八十七年七月二十八日因心臟麻痺
      而轉入加護病房。住院時其神志清醒，未使用氣管插管及鼻胃管進食，直到八
      十七年七月二十八日後因病情突然惡化，陷入昏迷狀況，才開始使用呼吸補助
      器及鼻管進食。八十七年七月二十八日前患者神志保持清醒，但十分虛弱，且
      尿少，飲食狀況並不理想。八十七年七月二十八日家屬有至本院會客室會客，
      但不知有否有拍照、錄影、錄音存證等情，有財團法人振興復健醫學中心八十
      九年八月十五日（八九）振醫字第一二三二號函一紙在卷可參（原審卷第一二
      六頁）；另經本院向「財團法人振興復健醫學中心」函詢有關訴外人張劉爾於
      八十七年七月二十八日在貴院住院期間，依其當時之病症，其精神意識狀況如
      何時，亦據該中心函覆稱：「張劉爾於八十七年六月三十日入本院，在八十七
      年七月二十八日下午七時四十分，因病人突然心臟麻痺，在八十七年六月三十
      日至同年七月二十八日前，病人皆維持神志清醒狀態且可進食，皆無使用鼻胃
      管進食之情形，‧‧病人能表達自己不適之症狀」、「在治療記錄中，‧‧直
      至八十七年七月二十八日才因昏迷改用鼻胃管灌食‧‧在此之前（即八十七年
      七月二十八日下午七時四十分前），病歷記載皆很清楚」、「在八十七年七月
      二十八日之護理記錄中‧‧可證實當日家屬確實在場」等語，有財團法人振興
      復健醫學中心九十年三月三十日（90）振醫字第二七三號函及內附之全程護理
      記錄、住院治療記錄影本各一份在卷可參（七十至一○六頁）；顯然兩造之母
      張劉爾於八十七年七月二十八日上午在「財團法人振興復健醫學中心」之會客
      室口述遺囑時，其精神狀態尚可，且意識清楚，而處於能自在表達自己意思之
      情況，殆無疑義。因此，上訴人等主張張劉爾於八十七年七月二十八日即在加
      護病房急救，豈能在該醫院會客室作成代筆遺囑，並表示將系爭二筆土地分成
      七份，由七個女兒平均繼承之理？顯非事實云云，顯與事實不符，亦不足採。
（三）至兩造之被繼承人張劉爾所立之前揭八十七年七月二十八日代筆遺囑，經本院
      核閱其內容，固記載將其名下如附表所示之系爭二筆土地均分由被上訴人等取
      得應有部分各七分之一，而具有遺贈之性質；惟因被上訴人等均為其繼承人，
      故究其所為遺囑之法律性質以察，應認係屬遺產之分析（即非屬生前之贈與，
      否則不受特留分之限制），亦即係以遺囑為分授遺產；因此受遺人於遺囑人死
      亡後，自得根據遺囑之效力承繼遺產上之權利（最高法院十八年上字第一二○
      七號判例參照）。又張劉爾口述成立生效之前揭代筆遺囑係八十七年七月二十
      八日，已如前述；雖依立遺囑當時之土地法（即八十九年二月二日修正前之舊
      土地法）第三十條規定，關於私有農地所有權之移轉，其承受人以能自耕者為
      限，並不得移轉為共有；但該條但書又規定，因繼承而移轉者，得為共有。復
      於同法（舊土地法）第三十條之一第一項規定：「農地繼承人部分不能自耕者
      ，於遺產分割時，應將農地分歸能自耕者繼承之。其不能按應繼分分割，依協
      議補償之」；換言之，當時之土地法並非限制不能自耕者，不得繼承農地，亦
      即有自耕能力者及無自耕能力者，得因繼承關係而取得繼承農地；惟為防止農
      地細分，使農地耕作者之生產機能充分發揮，並保障有自耕能力者之生活利益
      ，始於舊土地法第三十條之一第一項規定農地繼承人部分不能自耕者，於遺產
      分割時，應將農地分歸能自耕者繼承之。其不能按應繼分分割，依協議補償之
      等語。可見農地之繼承，其繼承人不論有無自耕能力，均得繼承農地，而僅於
      該農地遺產由繼承人分析時，若其中有無自耕能力之繼承人者，始有應將農地
      分歸能自耕者繼承之，及協議相互補償之問題。因此，兩造之被繼承人張劉爾
      所立之前揭代筆遺囑內容自無違反當時有效之修正前土地法第三十條之強制規
      定之情形，應無疑義。從而上訴人等主張張劉爾係於八十七年七月二十八日將
      系爭二筆土地遺贈予被上訴人等，然其並無自耕能力，依修正前土地法第三十
      條之規定，遺贈自屬無效云云，尚有誤解，仍不足採。
（四）再者，本件被上訴人等係於八十九年四月二十八日始就被繼承人張劉爾所遺之
      系爭二筆土地，向嘉義縣大林地政事務所辦理分別共有之繼承登記，亦如前述
      ，且為兩造所不爭執；而斯時舊土地法第三十條之一規定，已因土地法於八十
      九年二月二日修正時將之刪除而失效；且對於有關於農地移轉之承受人，亦不
      不以有自耕能力者為限；故被上訴人等向前揭地政機關所為之分別共有移轉登
      記，自屬合法。固然兩造之被繼承人以代筆遺囑所為之系爭二筆土地遺產之分
      析，有侵害上訴人等之特留分，惟依前揭判例意旨之說明，此係屬兩造間扣減
      之問題，惟尚難執此遽謂該遺囑即為無效。因此，上訴人等訴請被上訴人等應
      將前揭向地政機關所為分別共有之繼承登記辦理塗銷，尚於法無據。
七、綜上所述，本件上訴人等主張系爭二筆土地，原均係訴外人張劉爾所有，嗣張劉
    爾於八十七年八月一日死亡，兩造均為其子女，依法應共同繼承張劉爾之遺產；
    惟被上訴人等竟於八十九年四月間，共同委任訴外人鄭金安為代理人，持張劉爾
    名義之遺囑，至嘉義縣大林地政事務所辦理系爭二筆土地之繼承登記，由被上訴
    人等分別共有應有部分各七分之一，並於同年月二十八日辦畢移轉登記。然訴外
    人張劉爾於八十七年七月二十八日即在加護病房急救，該代筆遺囑，顯係偽造，
    並非事實。自屬侵害上訴人等之因繼承所取得之財產權益，業已構成共同侵權行
    為。且縱若前揭訴外人張劉爾名義之遺囑係真實，惟張劉爾係於八十七年七月二
    十八日將系爭二筆土地遺贈予被上訴人等，然被上訴人等並無自耕能力，而不能
    自耕系爭之農地，依修正前土地法第三十條之規定，張劉爾之遺贈自屬無效，而
    仍屬於遺產，應由兩造繼承為公同共有。被上訴人等依無效之遺贈為原因所為之
    分別共有繼承登記，併侵害上訴人等之因繼承所取得之權利，為此提起本件訴訟
    。爰本於共同侵權行為之法律關係，請求判決被上訴人等應將系爭二筆土地，嘉
    義縣大林地政事務所於八十九年四月二十八日所為權利範圍為被上訴人等各為七
    分之一之分別共有繼承登記，應予以塗銷；為無理由，不應准許。原審就此部分
    為上訴人等敗訴之判決，於法並無違誤。上訴人等上訴意旨指摘原判決此部分不
    當，求予廢棄改判，准如上訴聲明之請求，為無理由，應予駁回。
八、又本件待證事實已臻明確，兩造其餘攻擊防禦方法及舉證，對判決之結果已不生
    影響，爰不一一詳為審酌，附此敘明。
九、據上論結，本件上訴為無理由，依民事訴訟法第四百四十九條第一項、第七十八
    條、第八十五條第一項前段、第四百六十三條、第三百八十五條第一項前段，判
    決如主文。
中      華      民      國    九十      年      七      月      六      日
                                    臺灣高等法院臺南分院民事第四庭
~B1審判長法官  王    惠    一
~B2      法官  蘇    清    恭
~B3      法官  張    世    展
右為正本係照原本作成。
如對本判決上訴，須於判決送達後廿日內向本院提出上訴狀，未表明上訴理由者，應
於上訴後廿日內，向本院提出理由書。
中      華      民      國    九十      年      七      月      十      日
                                        法院書記官  廖    英    琇
~F0
~T40
┌─────────────────────────────────────────────────────────────┐
│附表：                                                                                                                    │
├─┬───────────────────────────┬─┬────────────┬────────────┬───┤
│編│        土          地          坐          落        │地│    面            積    │                        │      │
│  ├───┬────┬────┬────┬────────┤  ├──┬──┬──────┤  權    利    範    圍  │備  考│
│號│縣  市│鄉鎮市區○   段   ○ ○  段 │  地        號  │目│公頃│公畝│  平方公尺  │                        │      │
├─┼───┼────┼────┼────┼────────┼─┼──┼──┼──────┼────────────┴─┬─┤
│１│嘉義縣│民雄鄉  │  陳厝  │        │  一五九        │旱│  一│二六│  一七      │被上訴人等應有部分各七分之一│  │  │
├─┼───┼────┼────┼────┼────────┼─┼──┼──┼──────┼────────────┬─┴─┤
│２│同  右│同  右  │  同右  │        │  一五九之六    │旱│    │  一│  九八      │同                    右│      │
└─┴───┴────┴────┴────┴────────┴─┴──┴──┴──────┴────────────┴───┘


司法院資訊處製作；財團法人民間司法改革基金會備份。
